行　政　法　院　判　決　　　　　　　　　　　　　　八十七年度判字第六二五號
　　再 審原 告　高雄市政府地政處
　　訴訟代理人　周耀門　律師
　　　　　　　　王伊忱　律師
　　　　　　　　王恒道　律師
　　再 審被 告　臺灣航業股份有限公司
　　代　表　人　甲○○
　　訴訟代理人　錢國成　律師
右當事人間因收回被徵收土地事件，再審原告對本院中華民國八十六年十月十六日八
十六年度判字第二五○○號判決提起再審之訴，本院判決如左︰
　　主  文
再審之訴駁回。
　　事  實
緣高雄市政府為興辦所屬警察局新興分局辦公廳舍工程，需用再審被告所有系爭坐落
該市○○區○○段三小段一五一○號土地，經報奉內政部民國七十九年三月十九日台
（七九）內地字第七八六八四三號函核准徵收，由再審原告以七十九年五月十一日高
市地政四字第八一九一號公告徵收（期間自七十九年五月十二日起至七十九年六月十
日止），並於七十九年六月十三日以高市地政四字第一○五五一號函通知再審被告於
七十九年六月二十三日發放徵收補償費，因再審被告並未領取，再審原告乃於七十九
年六月三十日將該土地補償費提存於臺灣高雄地方法院提存所待領，完成法定徵收程
序。八十三年二月二十三日再審被告以系爭土地徵收補償發給完竣，已逾三年，未依
徵收計畫開始使用，乃聲請照徵收價額收回，經再審原告八十五年五月三十一日高市
地政四字第七六六九號函予以否准，再審被告不服，循序提起行政訴訟，經本院八十
六年度判字第二五○○號判決論知「再訴願決定、訴願決定及原處分均撤銷」，再審
原告以原判決有行政訴訟法第二十八條第一款、第十款之再審事由提起再審之訴，茲
摘兩造訴辯意旨於次：
再審原告起訴意旨略謂︰一、查原判決判決本件再訴願決定、訴願決定及原處分均撤
銷，顯係由於其對重要證據漏未斟酌，以致就再審原告徵收本案土地之計劃目的有所
誤會，因之進而誤以為本案土地有於徵收補償發給完竣滿二年而尚未依徵收計劃目的
開始使用之情形（實則本案土地於徵收補償發給完竣「當時」即已「同時」依徵收計
劃目的開始使用，有如前述），更進而誤以為本案土地能否謂無土地法第二一九條第
一項第一款規定之適用即值推敲，詳如後述，則其基於上述誤會所為判決，自顯有行
政訴訟法第二十八條第一款規定所指「適用法規顯有錯誤」及同法同條第九款規定所
指「當事人發見未經斟酌之重要證據」之違法錯誤情形，又揆諸司法院釋字第二三六
九號解釋，行政院六十八年判字第五二號，七十九年判字第六○二號，七十九年判字
第一六七五號等判例，原判決有行政訴訟法第二十八條第一款所指「判決適用法規顯
有錯誤」之違法錯誤情形，益為明顯，詳述如后：(一)原判決對有關本件之重要證據漏
未斟酌，以致對再審原告徵收本案土地之計劃目的有所誤會，因之進而誤以為本件系
爭土地有於徵收補償發給完竣屆滿二年而尚未依徵收計劃開始使用之情形，更進而誤
以為本件系爭土地能否謂無土地法第二一九條第一項第一款規定之適用即值推敲，其
基此誤會所為判決，自顯有行政訴訟法第二十八條第一款所指「適用法規顯有錯誤」
及同法同條第九款（似為第十款之誤）所指「發見未經斟酌之重要證物」之違法錯誤
情形：(1)本案土地早在本省光復當初即由高雄市政府警察局向再審被告承租，作為「
高雄市政府警察局新興分局」之辦公廳舍用地使用，現仍作為「高市警局新興分局」
之辦公廳舍用地使用，即該地作為「高市警局新興分局」之辦公廳舍用地自本省光復
當初至今從未間斷，民國七十九年再審原告經奉內政部核准徵收本案土地乃係因在此
之前該地係由再審原告向再審被告承租，作為「高市警局新興分局」之辦公廳舍用地
使用，因其土地租金不斷增加，七十八年高雄市議會審查租用本案土地之租金之預算
時附帶決議優先編列預算向再審被告價購該地，惟因價購款雙方未能談妥，價購未成
，再審被告以價購未成則要求「高市警局新興分局」辦公廳舍「易地他遷」，而本案
土地又位踞維護高雄市治安要衝，為維護高雄市社會治安，「高市警局新興分局」辦
公廳舍無法「易地他遷」，再審原告為取得本案土地，俾該地得以繼續作為「高市警
局新興分局」之辦公廳舍用地使用，乃於七十九年經報請內政部核准後徵收本案土地
，於徵收補償金發給完竣，完成徵收程序，取得本案土地，因而該土地徵收之前即建
築在該地上之「高市警局新興分局」之辦公廳舍房屋乃於該地被徵收之後繼續存在在
該地上，繼續作為「高市警局新興分局」之辦公廳舍使用，是本案土地上有「高市警
局新興分局」之辦公廳舍，未曾間斷，只不過有本案土地被徵收之前本案土地為再審
被告所有，由高雄市警察局向再審被告租用，作為「高市警局新興分局」辦公廳舍用
地使用，本案土地被徵收後則本案土地變為再審原告自己所有，作為「高市警局新興
分局」之辦公廳舍用地使用之別而已，是再審原告徵收系爭土地之「計劃目的」係「
以系爭土地作為『高市警局新興分局』辦公廳舍用地之用」，此就再審原告徵收本案
土地之「高雄市政府徵收計劃書圖」第一頁正面開宗明義記載：「本府（高雄市政府
）為（警察局）新興分局辦公廳舍用地需要，擬徵收坐落本市（高雄市）新興區○○
段一五一○號一筆土地．．．」，其「一、徵收原因」欄記載「為新興分局辦公廳舍
用地必需要使用本案土地」，其「六、土地改良物情形」欄記載：「本案土地現為新
興分局辦公廳舍使用」，其「七、土地使用之現狀及其使用人之姓名住所」欄記載：
「土地使用為警察局新興分局，使用人為警察局新興分局」，其「十三、興辦事業計
劃概略」之「甲、計劃目的」欄記載「本案土地自光復後即向台灣航業公司租用，作
為新興分局用地迄今，因該分局轄區位踞維護治安要衝，易地取代確實不易，計劃徵
收改建以解決辦公廳舍不敷使用問題」等以觀，至極明顯，至於該徵收土地計劃書圖
之「十三、興辦事業計劃概略」之「甲、計劃目的」欄之末尾有「．．．計劃徵收改
建」及其「丙、計劃進度」欄有「預定就地改建為五層樓以上辦公廳舍，約三六○工
作天可完工使用（預定自七十九年十二月至八十一年十二月完成）」等語記載，只不
過係就本案土地徵收後依徵收之「目的計劃」將該地作為「高市警局新興分局」之辦
公廳舍用地使用之預定使用方法作一附帶陳述而已，對於徵收系爭土地之「計劃目的
」之為「以本案土地作為『高市警察局新興分局』之辦公廳舍用地使用」，應無影響
，蓋本案土地徵收後擬在本案土地改建之五層樓以上辦公廳舍房屋既亦係要將之作為
「高市警局新興分局」之辦公廳舍房屋使用（請見徵收本案土地計劃書圖之「十三、
興辦事業計劃概略」之「甲、計劃目的」欄及「乙、計劃範圍」欄記載），自不能因
本案土地計劃書圖上有預定在該土地就地改建五層樓以上辦公廳舍，並約三百六十工
作天可完成使用（預定自七十九年十二月至八十一年十二月完成）等語記載，即謂徵
收本案土地之計劃目的為「在系爭土地上改建五層樓以上辦公廳舍」，質言之，「將
系爭土地作為『高市警局新興分局』之辦公廳舍用地使用」，始係徵收系爭土地之「
計劃目的」，至於所謂「在系爭土地上就地改建五層樓以上房屋」云云，只不過係依
徵收系爭土地之計劃目的將該地作為「高市警局新興分局」之辦公廳舍用地使用之方
法之一種而已，其本身並非徵收本件系爭土地之「計劃目的」，易言之，本案土地之
徵收，並非為「在本案土地上就地改建五層樓以上之辦公廳舍」而徵收，而係為「將
本案土地供為『高市警局新興分局』之辦公廳舍用地使用」而徵收。原判決謂再審原
告徵收本案土地之計劃目的為「在本案土地上就地改建五層樓房屋」，實屬一大誤會
。(2)徵收本案土地之「計劃目的」為「將系爭土地供『高市警局新興分局』作為其辦
公廳舍用地使用」，所謂「擬在本案土地就地改建房屋」一事不過係就依徵收本案土
地之「計劃目的」使用本案土地之方法附帶加以陳述，其本身並非徵收本案土地之「
計劃目的」，「要將本案土地供『高市警局新興分局』作為其辦公廳舍用地使用」始
係徵收本案土地之「計劃目的」，既如上述，則本案土地徵收之後，只要「高市警局
新興分局」辦公廳舍未易地他遷，仍在本案土地之上，本案土地即無徵收後未依計劃
開始使用該地之問題。詳言之，本案土地徵收之前即有「高市警局新興分局」辦公廳
舍房屋在本案土地之上，該辦公廳舍於本案土地徵收後繼續存在，繼續作為「高市警
局新興分局」之辦公廳舍使用，此後本案土地亦一直作為「高市警局新興分局」之辦
公廳舍用地使用，未曾間斷，亦即「高市警局新興分局」之辦公廳舍未曾易地他遷，
有如前述，則本案土地係於發給徵收補償完竣，由再審原告取得本案土地之時即同時
即刻開始依徵收土地之「計劃目的」使用（以本案土地作為「高市警局新興分局」之
辦公廳舍用地使用），自不生土地法第二一九條第一項第一款規定所指「徵收補償發
給完竣屆滿一年而尚未依徵收計劃開始使用」之問題。原判決未斟酌及於本案土地之
「徵收計劃書圖」第一頁正面即開宗明義載明本案土地之徵收原因為「為新興分局辦
公廳舍用地必須使用本案土地」，該計劃書圖之「一、徵收土地原因」欄亦有同一記
載，以及該計劃書圖之「十三、興辦事業計劃概略」之「甲、計劃目的」欄及「乙、
計劃範圍」欄亦均有擬在系爭土地改建之五層樓房屋係「要將所改建房屋供『高市警
局新興分局』作為其辦公廳舍使用之記載，徒以系爭土地「徵收計劃書圖」上有擬在
系爭土地上就地改建五層樓以上辦公廳舍云云之記載即誤以為為徵收本案土地之「計
劃目的」在於「在本案土地上就地改建五層樓辦公廳舍房屋」（實則「在系爭土地上
就地改建房屋」係依徵收系爭土地之「計劃目的」使用之方法而已，亦即將系爭土地
作為「高市警局新興分局」之辦公廳舍用地使用之方法而已，在系爭土地上就地改建
房屋一事本身並非徵收系爭土地之「計劃目的」，有如前述），以致未能明察「將本
案土地作為『高市警局新興分局』之辦公廳舍用地使用」方係徵收本案土地之「計劃
目的」，並進而誤以為本案土地徵收補償發給完竣已屆滿二年而尚未在本案土地開始
改建五層樓房屋（即未在八十一年十二月以前開始在本案土地改建五層樓房屋）即係
本案土地有土地法第二一九條第一項第一款規定所指「徵收補償發給完竣屆滿一年而
尚未依徵收計劃開始使用」之情形（實則徵收本案土地之「計劃目的」為「將本案土
地供『高市警局新興分局』作為其辦公廳舍用地使用」，本案土地徵收前該地上即有
「高市警局新興分局」之辦公廳舍房屋，該房屋於本案土地徵收後繼續存在於本案土
地上，繼續作為「高市警局新興分局」之辦公廳舍使用，此即係本案土地之需地人於
本案土地徵收補償發給完竣之「同時」即已開始依徵收計劃使用本案土地，有如前述
），因而判決本件再訴願決定、訴願決定及再審原告之原處分均應撤銷，其判決自有
行政訴訟法第二十八條第一款規定所指「適用法規顯有錯誤」及同法同條第十款所指
「發見重要證物未經斟酌」等違法錯誤情形，難招折服。(二)揆諸司法院釋字第二三六
號解釋，行政法院六十八年判字第五二號、七十九年判字第六○二號、七十九年判字
第一六七五號等判例，原判決有行政訴訟法第二十八條第一款所指「判決適用法規顯
有錯誤」之情形，益為明顯：徵收本案土地之目的為「將本案土地供『高市警局新興
分局』作為其辦公廳舍用地使用」，並非「擬在本案土地就地改建五層樓以上房屋」
，「擬在本案土地就地改建房屋」只不過是依徵收本案土地之計劃目的將本案土地供
「高市警局新興分局」作為辦公廳舍用地使用之方法之一種而已，其本身並非徵收本
案土地之計劃目的，是本案土地於「七十九年」徵收補償發給完竣，由再審原告取得
該地之時即已「同時」開始依徵收本案土地之計劃目的使用，自不生有土地法第二一
九條第一項第一款規定所指「徵收補償發給完竣屆滿一年而尚未依徵收計劃開始使用
」之問題，原判決誤以為「擬在本案土地就地改建房屋」即係徵收本案土地之目的，
因而誤以為未於本案土地徵收屆滿二年之前（即未於「八十一年十二月」之前）開始
在本案土地建築五層樓房屋即係本案土地有土地法第二一九條第一項第一款規定所指
「徵收補償發給完竣屆滿一年而尚未依徵收計劃開始使用之情形，實屬一大誤會，已
如前述，況即使就所謂擬在本案土地就地改建五層樓房屋乙節言，原判決以本案徵收
土地需地人未於徵收本案土地屆滿二年之前，即未於八十一年十二月之前，開始在本
案土地改建五層樓房屋即係本案土地有土地法第二一九條第一項第一款所規定情形而
為將本件再訴願決定、訴願決定及原處分均撤銷之判決，其判決揆諸司法院釋字第二
三六號解釋，行政法院六十八年判字第五二號、七十九年判字第六○二號、七十九年
判字第一六七五號等判例，亦顯然違法錯誤，詳述如后：(1)查司法院釋字第二三六號
解釋謂：「土地法第二一九條規定：『徵收私有土地後不依核准計劃使用，或於徵收
完畢一年後不實行使用者，其原土地所有權人得照原徵收價額收回其土地』，所謂『
不依核准計劃使用』或『不實行使用』，應依徵收目的所為土地使用之規劃，就所徵
收之全部土地『整體』觀察之，在有明顯事實，足認屬於相同範圍者，不得為割裂之
認定，始能符合公用徵收之立法本意」，又行政法院六十八年判字第五二號判例及七
十九年判字第一六七五號判例均謂：「土地法第二一九條所謂『徵收私有土地後不依
核准計劃使用』係對於所徵收土地之整體不依核准計劃使用而言，若就徵收之土地已
按原核准計劃『逐漸』使用，雖尚未達到該土地之全部，但與不依核准計劃使用之情
形有間，應無該條（土地法第二一九條）之適用」。又行政法院七十九年判字第六○
二號判例謂：「．．．惟查該條（土地法第二一九條）之適用，以徵收完畢後『無故
』不使用．．．為前提。．．．」。(2)本案土地之徵收土地計劃書圖第一頁正面開宗
明義記載「本府（高雄市政府）為（高雄市警察局）新興分局辦公廳舍用地需要」徵
收本案土地，其「一、徵收原因」欄記載「為新興分局辦公廳舍用地必需使用本案土
地」，其「十三、興辦事業計劃概略」之「甲、計劃目的」欄記載「本案土地自光復
後即向台灣航業公司租用，作為新興分局用地迄今，因該分局轄區位踞維護治安要衝
，易地取代確實不易，計劃徵收改建，以解決辦公廳舍不敷使用問題」，「乙、計劃
範圍」欄記載：「徵收用地計劃範圍興建新興分局辦公廳舍」，「丙、計劃進度：預
定就地改建為五層樓以上辦公廳舍，約三六○工作天可完工使用（預定自七十九年十
二月至八十一年十二月完成）」，足見本案土地徵收之原因為「高市警局新興分局」
解決其辦公廳舍不敷使用之問題，而本案土地於完成徵收法定程序後即實際執行新興
分局辦公廳舍原建物局部修建及新建物之興建工程有關之工作，其中原建物局部修建
部分有：七十九年六月二十九日各組室換裝鋁門窗；七十九年八月二十七日辦公廳舍
石膏天花板改建；七十九年十月五日辦公廳舍油漆；八十年一月九日浴室地磚及排水
系統改建，八十年二月一日二樓平台隔間；八十年十一月一日分局長寢室；八十一年
二月十三日牆壁粉刷及樓梯板；八十一年五月十八日改建分局刑事組及換鋁門等等，
新建部分則有；高雄市政府八十年二月二十六日高市府研一字第五○○○號函及內政
部警政署八十年三月五日警署後字第一三二五八號函核准辦理規劃興建地上十層、地
下二層建物；八十一年度編列一○○萬元規劃費；八十二年度編列工程費00000
000元；八十三年度編列工程費00000000元；八十年四月二十日委託高雄
市政府工務局新建工程處辦理規劃設計事宜；八十二年九月三日辦理公開徵圖作業，
並委聘翁敏欽建築師事務所辦理規劃設計；高雄市政府警察局於八十二年九月十四日
專案簽呈市長准予租賃台灣人壽大樓一、四、五樓作新興分局新建工程期間臨時辦公
處所，並於八十三年三月二十六日進駐，今在本案土地改建之地上十層、地下二層辦
公大樓新建物業已全部完成，並全部作為『高市警局新興分局』辦公廳舍使用，是本
案土地上之「高市警局新興分局」辦公廳舍於七十九年六月起即「逐漸」進行原建物
之局部修建及與改建新建物有關之各項工作，而徵收土地之目的既在於解決本案土地
上之新興分局辦公廳舍之問題，則就徵收本案土地之原因目的為「整體」觀察，上述
各項工作已足以認定本案土地於七十九年開始即有依徵收計劃目的使用，應無土地法
第二一九條規定之適用之餘地，原判決未能明瞭本案土地徵收之目的在於以本案土地
供新興分局作為其辦公廳舍之用地使用，將本案土地徵收之需地人上述各項工作予以
割裂觀察，以致誤會本案土地之徵收似有土地法第二一九條第一項第一款所規定之情
形，其因此誤會所為原判決，揆諸上引司法院釋字第二三六號解及行政法院六十八年
判字第五二號及七十九年判字第一六七五號判例，其顯有「適用法規顯有錯誤」之違
法錯誤情形，極為明顯。(3)再者，本案土地徵收後，拆除本案土地上之「高市警局新
興分局」原有辦公廳舍舊房屋，就地改建該分局新興分局辦公廳舍新房屋，雖因八十
二年就其工程費所編列預算被議會刪除，於八十三年始再就其工程費編列預算，以致
新屋興建工程之進度稍有遲緩，惟此乃因此間再審被告不服本案土地之徵收，提起訴
願、再訴願及行政訴訟，該行政訴訟於八十一年十二月間始告結案所致，且議會刪除
在本案土地改建新興分局之辦公廳舍房屋之工程費之預算又非再審原告或本案土地需
地人所能左右，則在本案土地改建新興分局辦公廳舍新建物之工程因之稍有遲緩，亦
有正當理由，並非「無故」遲緩，原判決以該新辦公廳舍房屋新建工程稍有遲緩即謂
本案土地似有土地法第二一九條第一項第一款規定之適用，揆諸行政法院七十九年判
字第六○二號判例，其判決亦顯有「適用法規顯有錯誤」之違法錯誤情形。(三)另者，
原判決謂本案土地原徵收計劃係改建「五樓」辦公廳舍，八十年規劃興建地上十樓地
下二樓之建物（按此地上十樓地下二樓之建物，現已全部完工，並全部作為「高市警
局新興分局」之辦公廳舍房屋使用），能否謂該地上十樓地下二樓之建物之興建係依
原徵收計劃進行，已不能無疑云云，亦係誤會，蓋本案土地之「徵收土地計劃書圖」
之「十三、興辦事業計劃概略」之「丙、計劃進度」欄係記載「預定就地改建為『五
層樓以上』辦公廳舍，並非記載改建為『五層樓』辦公廳舍，原判決謂原徵收計劃係
改建「五樓」建物，已屬誤會（實則原即預定改建「五層樓以上」建物），況本案土
地之徵收之目的為以本案土地作為「高市警局新興分局」之辦公廳舍之用地使用，在
本案土地改建「五層樓」之新興分局辦公廳舍，或改建「地上十樓地下二樓」之新興
分局辦公廳舍，均係依徵收本案土地之目的使用本案土地，在本案土地改建地上十樓
地下二層之建物作為新興分局之辦公廳舍使用，自不生未依徵收計劃目的使用土地之
問題，原判決基於上述誤會誤認為本案土地似應有土地法第二一九條第一項第一款規
定之適用所為判決，自更有行政訴訟法第二十八條第一款所指「判決適用法規顯有誤
會」及同法同條第十款所指「重要證據未經斟酌」之違法錯誤情形。二、綜上，請廢
棄原判決並為將再審被告在前訴訟程序之訴駁回之判決等語。
再審被告答辯意旨略謂：一、首就行政訴訟法第二十八條第一款言之，該款所謂原判
決適用法規顯有錯誤，係指原判決違背法規或現存判例解釋而言，不包括漏未斟酌證
據及認定事實錯誤之情形在內。（參看最高法院五十七年台上字第一○九一號及六十
三年台上字第八八○號判例）再審原告主張本案徵收土地之計劃目的，係為高雄市警
察局新興分局之辦公廳舍用地使用，其就地改建五層樓以上房屋，僅屬其使用方法之
一種，該新興分局在徵收前即已使用系爭土地，徵收後繼續使用，並無不於核准計劃
期限使用之情形，原判決誤以為本案徵收之計劃目的為就地改建五層樓以上房屋，認
該新興分局在核准計劃期限內無改建行為，非不可適用土地法第二百十九條第一項第
一款之規定。實未就本件徵收作整體觀察而為割裂之認定，有違司法院大法官會議釋
字第二三六號解釋及鈞院六十八年判字第五二號、七十九年判字第六○二號及七十九
年判字第一六七五號判例之意旨。惟按原判決認為本案徵收土地之目的為就地改建五
層樓以上房屋，是否正確，係認定事實有無錯誤之問題，依首開說明，原不在行政訴
訟法第二十八條第一款規定之範圍。且查本案徵收土地之計劃書圖上，既明白記載計
劃徵收改建，預定在系爭土地就地改建五層樓以上辦公廳舍，且記明計劃使用期限自
七十九年十二月至八十一年十二月可完成使用，呈經核准。如果徵收土地之目的係供
該新興分局原有辦公廳舍繼續使用，焉有預定兩年之短期使用期限之理。再審原告在
原行政爭訟中，亦從未主張本案徵收土地係供該新興分局原有辦公廳舍繼續使用，則
原判決認本案徵收土地之目的係興建五層樓以上之辦公廳舍，因需地人新興分局未於
呈准之計劃期限內為改建行為，非不可適用土地法第二百十九條第一項第一款之規定
，顯無未作整體觀察而為割裂認定之情形，無違背上開解釋判例之可言。再審原告主
張原判決適用法規顯有錯誤，自屬無理。二、再就行政訴訟法第二十八條第十款言之
，該款係規定「當事人發見未經斟酌之重要證物」，非如再審原告主張之「重要證物
未經斟酌」。所謂當事人發見未經斟酌之重要證物，係指該項證物在前訴訟程序中即
已存在，而當事人不知其存在，現始發見得予使用，如經斟酌可受較有利益之裁判而
言。（參看鈞院六十一年判字第二九三五號及六十二年判字第五七九號判例）再審原
告既未陳明發見有何於其有利之證物，在前訴訟程序即已存在，現可提供斟酌，自不
得依行政訴訟法第二十八條第一款（應係第十款之誤）規定提起本件再審之訴。至謂
有足影響判決之重要證物，原判決漏未斟酌，則為民事訴訟法第四百九十七條就不得
上訴於第三審法院之事件所特別規定之再審事由，不得援為行政訴訟再審之原因。迭
經鈞院四十九年裁字第五四號、五十年裁字第八號及五十四年裁字第九五號著為判例
，並經司法院大法官會議釋字第二一三號解釋予以肯定。且再審原告根本未陳明有何
於其有利之證物原判決漏未斟酌。是再審原告主張依行政訴訟法第二十八條第十款提
起再審之訴，尤屬無理。三、綜上所陳，本件再審原告提起再審之訴，顯無理由，敬
請駁回再審之訴等語。
　　理　由
按行政訴訟法第二十八條第一款所謂適用法規顯有錯誤，係指原判決所適用之法規與
該案應適用之現行法規相違背，或與解釋判例有所牴觸者而言。至於法律上見解歧異
，再審原告對之縱有爭執，要難謂為適用法規錯誤，而據為再審之理由。同條第十款
所謂當事人發見未經斟酌之重要證物者，係指該證物在前訴訟程序時業已存在，而為
當事人所不知或不能使用，今始知悉或得予利用者而言，且以如經斟酌可受較有利益
之裁判者為限，始得據以提起再審之訴。本件再審原告因收回被徵收土地事件，不服
本院八十六年度判字第二五○○號判決，關於再審原告主張原判決有行政訴訟法第二
十八條第一款適用法規顯有錯誤之再審事由部分，經查原判決撤銷再審原告在前訴訟
程序之原處分暨一再訴願決定之理由係認為：「本件被告（即再審原告，以下同）為
興辦市警局新興分局辦公廳舍，需用原告（即再審被告，以下同）所有系爭土地，經
報奉內政部七十九年三月十九日台（七九）內地字第七八六八四三號函核准徵收，由
被告以七十九年五月十一日高市地政四字第八一九一號公告徵收，並於七十九年六月
十三日以高市地政四字第一○五五一號函通知原告於七十九年六月二十三日發放徵收
補償費，嗣原告逾期不具領乃將之提存於台灣高雄地方法院提存所，完成徵收程序等
為兩造不爭之事實，八十三年間原告以系爭土地徵收補償發放完竣已逾三年，被告未
依徵收計畫開始使用，申請照原徵收價額收回，被告審核後，以系爭土地徵收確定後
，自七十九年六月起即實際執行新興分局辦公廳舍之局部改建及新建工程，八十年二
月起並規劃興建地上十層地下二層建物，八十二年度預算雖遭議會刪除，但八十三會
計年度已再編列改建工程費繼續執行，並無徵收後，逾三年未依計畫使用之情形，而
否准原告照價收回之申請，一再訴願決定遞予維持，固非無見。惟查私有土地經徵收
後於徵收補償發給完竣屆滿一年，未依徵收計畫開始使用者，原土地所有權人得於徵
收補償發放完竣屆滿一年之次日起五年內，向該管市、縣地政機關聲請照徵收價額收
回其土地，為土地法第二百十九條第一項第一款所規定，本件系爭土地依照徵收土地
計劃書記載，其計畫目的，在改建新興分局辦公廳舍為五樓建築預定自七十九年十二
月至八十一年十二月完成，被告自承其七十九年六月二十九日各組換裝鋁門窗，八月
二十七日辦公廳舍天花板改建，十月五日油漆，八十年一月九日浴室地磚及排水系爭
改建，二月一日二樓平台隔間，十一月一日該分局長寢室，八十一年二月十三日粉刷
，五月十八日換鋁門，則其在八十一年五月十八日以前似無改建行為，雖然被告另謂
八十年二、三月間曾經高雄市政府及內政部警政署核准規劃興建地上十層、地下二層
建物，八十一年度編列規劃費一○○萬元，八十二年編列工程費六二、二八○、○○
○元，八十三年度編列工程費二○、○○○、○○○元，八十年四月二十日委託高雄
市政府工務局新建工程處規劃設計，八十二年九月三日辦理公開徵圖作業：惟查原徵
收計劃係改建五樓辦公廳舍，與八十年規劃興建地上十樓、地下二樓之建物，能否謂
八十年之規劃係依原徵收計劃執行，已不能無疑，何況被告自承八十二年度改建新興
分局辦公廳舍之預算遭議會刪除，則其無法改建可想而知，原告謂被告未依徵收計劃
使用，似非無據，縱令八十三年度再度編列預算，並繼續執行原徵收計畫，但其時間
已在原告申請照價收回及原徵收計畫完成時間之後，能否謂無土地法第二百十九條第
一項第一款規定之適用，即值推敲。被告否准原告照價收回之處分及一再訴願遞予維
持之決定均有可議。應由本院一併予以撤銷，由被告重行審酌另為適法之處分，以昭
折服。」等語。經核原判決所適用之法規與該案應適用之現行法規並不相違背，與解
釋、判例均無相牴觸者之情形。至再審原告徵收系爭土地之目的，依高雄市政府徵收
土地計劃書圖（工程名稱：新興分局辦公廳舍用地）第十三項興辦事業計畫概略，甲
、計畫目的．．．計畫徵收改建以解決（原）辦公廳舍不敷使用問題。再審原告主張
系爭土地一直由原定興辦事業之新興分局使用云云，乃屬土地法第二百十九條第一項
第二款之事由。再審原告另主張徵收系爭土地之目的並非「擬在本案土地就地改建房
屋」云云，據以主張原判決有違司法院釋字第二三六號解釋及本院六十八年判字第五
二號、七十九年判字第六○二號、七十九年判字第一六七五號判例云云，顯屬對土地
法第二百十九條第一項第一款規定有所誤解，至多僅屬法律上見解之歧異，再審原告
對之縱有爭執，要難謂為適用法規錯誤，而據為再審之理由。至原判決認定再審原告
之使用機關新興分局之換裝鋁門窗、天花板換新、油漆，浴室地磚及排水系統更換，
二樓平台隔間，分局長寢室粉刷及換鋁門等均僅係原舊有房舍之修繕，在八十一年五
月十八日以前均無改建行為等情，乃本院原判決取捨證據認定事實職權之行使，均非
再審之原因。（本院四十六年度裁字第三十八號判例參看）次查：再審原告於再審之
訴起訴狀所附之證物高雄市政府徵收土地計劃書圖及本院八十六年度判字第二五○○
號判決，前者係原處分機關徵收系爭土地之計劃書，乃附於原處分卷之證物，為再審
原告在前訴訟程序所提出使用經原判決審酌後仍為不利再審原告之判決者，尚非行政
訴訟法第二十八條第十款之證物，後者則為前訴訟程序之原判決書，尤非上開第十款
所指之證物。另再審原告於八十七年一月二十三日補呈之證物雖多達二十七件之多，
惟該二十七件再審原告自承為原行政處分，訴願、再訴願、原行政訴訟程序及本院原
判決等本案訴訟有關資料，足證上開二十七件證物為原審及原處分暨一再訴願程序中
之卷證資料，均為再審原告在前訴訟程序所提出使用經原判決審酌後仍為不利再審原
告之判決，均非行政訴訟法第二十八條第十款證物，此外，再審原告所訴各節，亦均
核與行政訴訟法第二十八條各款所列情形無一相符，應認再審原告之起訴意旨顯無再
審理由，合予駁回。
據上論結，本件再審之訴為無理由，爰依行政訴訟法第三十三條、民事訴訟法第五百
零二條第二項，判決如主文。
中    華    民    國     八十七      年      四      月       十        日
                    行 政 法 院 第 三 庭
                                審 判 長 評  事      陳  石  獅
                                         評  事      趙  永  康
                                         評  事      高  啟  燦
                                         評  事      蔡  進  田
                                         評  事      鄭  淑  貞
右  正  本  證  明  與  原  本  無  異
                                         法院書記官  陳  佩  玲
中    華    民    國     八十七      年      四      月       十        日
